行　政　法　院　判　決　　　　　　　　　　　　　八十八年度判字第二五一九號
　　原　　　告　甲○○
　　被　　　告　監察院
右當事人間因申報公職人員財產事件，原告不服監察院中華民國八十七年五月二十五
日八七院台訴字第八七三二○一○一二號再訴願決定，提起行政訴訟。本院判決如左
︰
　　主  文
原告之訴駁回。
　　事  實
緣原告於八十三年三月一日至八十七年二月二十八日為屏東縣議會議員，係公職人員
財產申報法第二條第一項第九款所列之公職人員，依法應於申報期限內自動向被告申
報財產，其所應申報之財產，為原告財產申報日，其本人、配偶及未成年子女所有之
同法第五條所規定之財產。原告於八十五年十一月三十日向被告定期申報財產時，對
於應申報之財產項目：(一)不動產部分：未申報原告配偶溫群娣所有１屏東縣萬巒鄉○
○○段一八○－七六六地號土地，面積七、一二七平方公尺，權利範圍：全部。２屏
東縣萬巒鄉○○○段一八○－七六六地號，五三建號，面積二六四．九六平方公尺，
權利範圍：全部。(二)債務部分：未申報原告配偶溫群娣向台東區中小企業銀行抵押借
款債務新台幣九、○六八、四八九元。經被告於八十六年十二月十九日以（）院台
申丙字第八六一八○一一九七號公職人員財產申報罰鍰處分書，認係故意申報不實，
並處新台幣壹拾貳萬元罰鍰，原告不服，提起訴願（以再訴願論），亦遭駁回，遂提
起行政訴訟，茲摘兩造訴辯意旨如次：
原告起訴意旨略以︰一、公職人員財產申報法第十一條第一項規定：「公職人員明知
應依規定申報，無正當理由不為申報，處新台幣六萬元以上三十萬元以下罰鍰。其故
意申報不實者，亦同。」二、本件原告於八十五年十一月三十日申報財產時，因配偶
溫群娣所有屏東縣萬巒鄉○○○段一八○－七六六地號土地及建號五三之房屋，先前
預售予劉煥喜先生已交付定金，唯該筆土地部分被施設道路及河川堤岸、行水區，買
主劉煥喜有意見，謂產權清楚之後再履行買賣契約，但原告申請「以地易地」交換公
共設施用地之事政府機關一直未核准，致買主提議解除契約交還定金，之後景氣不佳
，該筆土地房屋一直尚未賣出，台東企銀債務也未償還。三、本件原告並非「係故意
申報不實」，實因申報當時已預售劉君，也領取預付定金，無奈產權有問題無法成交
變更產權登記及債務塗銷，以致漏列申報。請將訴願決定及原處分均撤銷等語。
被告答辯意旨略以︰一、有關土地部分：原告對未申報屏東縣萬巒鄉○○○段一八○
－七六六地號土地，說明稱：「因申報當時已經跟買主談好價款，正準備賣出所以才
沒有申報，然該筆土地有部分被充作道路使用，後來買主有意見，該筆土地沒有賣成
。但退還定金時，公職人員財產申報表已申報鈞院，未能補列」云云。經本院於八十
六年八月五日以處台申丙八六一八○○一八五號函請原告針對部分疑義之處再提出說
明。經原告於八十六年八月十一日再提出說明稱：「本人未申報（溫群娣名下）之土
地，確實在申報當時以壹仟萬元與買主劉煥喜議定價款並談好台東企銀償還貸款細節
，致未申報。價款議定之後，買方於八十五年元月十日預付定金伍拾萬元，銀行貸款
則用轉帳方式轉胎給買主，其餘登記過戶之後再找後金。然該筆土地有部分是現有道
路及河川行水區，本人曾經承諾買主要跟政府主管單位交換臨近公有地，以地易地來
解決被佔用的『公設地』，不過想盡辦法都沒有結果，最後於八十五年七月十五日才
提案請願屏東縣議會，但一直進行到現在都無法解決。前幾個月，買主再提出退還定
金要求，本人也於八十六年五月十日籌還定金。雙方買賣不成沒辦過戶手續，所以無
相關證明文件，且賣方將有關資料送還」。經查依屏東縣稅捐稽徵處潮州分處八十六
年九月八日以屏稅潮分二字第二二四八三號函復及潮州地政事務所所送土地登記簿謄
本顯示，該土地係所有權人溫群娣於八十三年十月二十九日買賣登記取得，迄八十六
年十月三日查復時，該土地仍屬溫群娣所有，其八十五年公告現值總額：二、四九四
、四五○元，地目為「原」，屬特定農業區農牧用地免課地價稅，並無申報土地移轉
現值或報納契稅紀錄。另查該筆土地係原告配偶於八十三年十月二十九日買賣登記取
得，則其於八十五年一月三日申報八十四年財產定期申報，原應依法據實申報，惟查
該次所報財產申報表，並未申報該筆土地。本次申報時，縱如其所述已併同房屋出售
予劉君，惟依民法第七百五十八條：「不動產物權，依法律行為而取得設定、喪失、
及變更者，非經登記，不生效力。」、第七百六十條：「不動產物權之移轉或設定，
應以書面為之。」及土地法第四十三條：「依本法所為之登記，有絕對效力。」規定
，該筆房屋迄今既仍登記為原告配偶所有，自屬原告配偶之財產，依法即應據實申報
，縱已領得定金，然其未訂定書面買賣契約，亦未申報移轉現值，且該案已向縣議會
提出請願，則買賣難以完成，原告應知之甚詳，而其於八十四年財產定期申報時未申
報該筆土地，本次八十五年度定期申報亦未申報該筆土地，應可認定為故意申報不實
，其所辯理由，應為卸責之詞，不足採信。二、有關房屋部分：原告對未申報屏東縣
萬巒鄉○○○段一八○－七六六地號建號五三之房屋，說明稱：「屏東縣萬巒鄉○○
○段一八○－七六六地號、建號五三號、面積：二六四．九六平方公尺、所有權人：
溫群娣、該棟房屋與土地本於申報當時與買主談好價款欲過戶，所以才沒有申報，然
該棟房子土地部分被道路佔用，買主有意見，拖了好久沒解決，最後退還定金、過戶
不成」及「本人未申報（溫群娣名下）之土地、房屋、債務確實在申報當時以壹仟萬
元與買主劉煥喜議定價款並談好台東企銀償還貸款細節，致未申報。．．．」。（同
前未申報土地補充說明部分）等情。經查依屏東縣稅捐稽徵處潮州分處八十六年九月
八日以八十六屏稅潮分二字第二二四八三號函及潮州地政事務所所送建物登記簿謄本
資料顯示：該房屋所有權人為溫群娣，於八十三年十月二十九日買賣登記取得。該房
屋課稅現值計四八三、○○○元。房屋稅八十四年度：六、九四二元，八十五年度：
六、八五○元，八十六年度：六、七五七元，均已繳納並無欠稅紀錄；該房屋並無報
納契稅紀錄。另查該筆房屋係原告配偶於八十三年十月二十九日買賣登記取得，則其
於八十五年一月三日申報八十四年財產定期申報時，原應依法據實申報，惟該次所報
財產申報表，並未申報該筆房屋。本次辦理申報時，雖如其所述該房屋已併土地出售
予劉君，惟依民法第七百五十八條：「不動產物權，依法律行為而取得設定、喪失、
及變更者，非經登記，不生效力。」、第七百六十條：「不動產物權之移轉或設定，
應以書面為之。」及土地法第四十三條：「依本法所為之登記，有絕對效力。」規定
，該筆房屋迄今既仍登記為原告配偶所有，自屬原告配偶之財產，依法即應據實申報
，方屬適法。縱如其所稱已領得定金，然既未訂定買賣契約，亦未報納契稅，房屋稅
亦均如期繳納，尚無欠稅紀錄，且其土地部分仍於縣議會請願中，則原告對該買賣無
法完成，應知之甚詳，誠應於申報財產時詳實申報，惟其竟仍未申報，亦未於備註欄
附註說明，加以其於八十四年財產定期申報時未申報該筆房屋，八十五年十一月三十
日本次申報時又仍未申報該筆房屋，應認定為故意申報不實，其所辯理由，應為卸責
之詞，不足採信。三、有關債務部分：原告對未申報抵押貸款，即債務人：溫群娣，
債權人：台東區中小企業銀行，貸款金額：九、○六八、四八九元，經提出說明稱：
「抵押貸款債務人：溫群娣，債權人：台東區中小企業銀行，金額九、○六八、四八
九元。內人急於想償還台東企銀貸款，本想賣掉屏東縣萬巒鄉○○○段一八○－七六
六地號之土地及建號五三號之房屋（東企之抵押品），準備償還東企貸款，買主價款
談好了定金也付了所以才沒有申報，但土地出了問題沒有賣出，等到退還定金時公職
人員財產申報表已申報鈞院，無法補列」。及「本人未申報（溫群娣名下）之土地、
房屋、債務確實在申報當時以壹仟萬元與買主劉煥喜議定價款並談好台東企銀償還貸
款細節，致未申報。．．．」（同前未申報土地、房屋補充說明部分）。經查依該行
所送借款申請書及借據資料顯示，申報人配偶於八十四年一月二十五日以前開土地及
房屋作為擔保物，向該行申請貸款新台幣九八○萬元，經該行核准短期擔保放款八五
○萬元，中期放款一三○萬元。短期擔保放款部分於八十五年一月二十二日展期，本
金餘額不變，至八十六年一月十五日償還一萬元，剩八百四十九萬元並展期二年。中
期放款部分，係每月平均攤還本息一次，至財產申報日止，短期擔保放款餘額八五○
萬元，中期放款餘額為五六八、四八九元，申報人為該等債務之連帶保證人，並於借
據上簽名蓋章，且該二貸款繳息正常，於財產申報日前七日，短期擔保放款部分繳息
金額達八三、○四二元，不在少數，申報人對其配偶向該行借款，且於財產申報日債
務仍然存在，應無不知之理。申報人所稱欲以出售房地價款償還，致未申報，惟前開
房、地並未訂定買賣契約，迄今仍為申報人配偶所有，且該等債務仍未償還，並正常
繳息，申報人原應據實申報，竟未予申報，應認定為故意申報不實。故原告所訴之理
由，實為推諉卸責之詞，不足採信。其起訴無理由，請予駁回等語。
　　理  由
按「公職人員應申報之財產如左：一、不動產、船舶、汽車及航空器。二、一定金額
以上之存款、外幣、有價證券及其他具有相當價值之財產。三、一定金額以上之債權
、債務及對各種事業之投資。」「公職人員之配偶及未成年子女所有之前項財產，應
一併申報。」公職人員財產申報法第五條第一項、第二項定有明文。所稱之「一定金
額」依同法施行細則第十九條第一項第一款規定，係指「存款、有價證券、債權、債
務及對各種事業之投資，每類之總額為新台幣一百萬元或有價證券之上市股票總額為
新台幣五十萬元。」、「公職人員之配偶及未成年子女依本法第五條第二項規定應一
併申報之財產，其一定金額，應各別依前項規定分開計算。」同條第二項復有明定，
又同法第十一條第一項規定：「公職人員明知應依規定申報，無正當理由不為申報，
處新台幣六萬元以上三十萬元以下罰鍰。其故意申報不實者，亦同。」本件原告於八
十三年三月一日至八十七年二月二十八日為屏東縣議會議員，係公職人員財產申報法
第二條第一項第九款所列之公職人員，其於八十五年十一月三十日向被告申報財產時
，對其應申報之財產，未申報其配偶溫群娣所有屏東縣萬巒鄉○○○段一八○－七六
六地號土地及坐落同一地號土地上建號五三之房屋。又未申報其配偶溫群娣向台東區
中小企業銀行抵押借款債務新台幣（下同）九、○六八、四八九元。經被告認定故意
申報不實，乃處以罰鍰新台幣壹拾貳萬元。原告訴稱其於八十五年十一月三十日申報
財產時，因配偶溫群娣所有屏東縣萬巒鄉○○○段一八○－七六六地號土地及建號五
三之房屋，先前預售予訴外人劉煥喜，已交付定金，維該筆土地部分被施設道路及河
川堤岸、行水區，買主劉煥喜謂產權清楚之後再履行買賣契約，但原告申請「以地易
地」交換公共設施用地之事，政府機關一直未核准，致買主提議解除契約交還定金，
之後景氣不佳該筆土地房屋一直尚未賣出，台東企銀債務也未償還，本件係因產權有
問題，無法成交變更產權登記及債務塗銷，以致漏列申報，並非故意申報不實云云。
經查屏東縣萬巒鄉○○○段一八○－七六六地號土地，面積七、一二七平方公尺及坐
落該土地上建號五三之房屋，面積二六四．九六平方公尺所有權全部，係原告配偶溫
群娣於八十三年十月二十九日因買賣登記取得，並於八十四年一月二十三日作為共同
設定本金最高限額一一、七六○、○○○元之抵押標的予台東區中小企業銀行股份有
限公司，債務人為原告及原告配偶溫群娣二人，有土地及建物登記簿謄本附原處分卷
可稽，上開房地取得距原告於八十五年十一月間申報財產未達二年，原告與其配偶共
同生活並以上開房地設定抵押借貸，原告且為共同債務人，殆無不知或遺忘之理。原
告雖主張因該房地預定售予第三人致生漏報情事，惟查該土地自溫群娣八十三年十月
二十九日買賣登記取得迄屏東縣潮州地政事務所八十六年十月三日函復被告，土地所
有權人仍未變動。且據被告向屏東縣稅捐稽徵處潮州分處查詢結果，上開房、地於該
期間內，並無申報土地移轉現值或報納契稅之紀錄，亦有該分處八十六年九月八日八
六屏稅潮分二字第二二四八三號函附原處分卷可稽。另查系爭房地係原告配偶於八十
三年十月二十九日買賣登記取得，則其於八十五年一月三日申報八十四年財產定期申
報時，原應依法據實申報，惟查該次所報財產申報表，亦未申報系爭房地，有該次財
產申報表可證。本次申報時，縱如其所述已併同房屋出售予劉煥喜，惟依民法第七百
五十八條：「不動產物權，依法律行為而取得設定、喪失、及變更者，非經登記，不
生效力。」、第七百六十條：「不動產物權之移轉或設定，應以書面為之。」及土地
法第四十三條：「依本法所為之登記，有絕對效力。」規定，該筆房屋迄今既仍登記
為原告配偶所有，自屬原告配偶之財產，依法即應據實申報，縱已領得定金，然其未
訂定書面買賣契約，亦未申報移轉現值，且該案已向縣議會提出請願，則買賣難以完
成，原告應知之甚詳，所稱該房、地欲出售第三人致疏未申報云云，洵無足採。再查
，原告配偶溫群娣向台東區中小企業銀行之抵押借款債務九、○六八、四八九元部分
，經查依該行檢送之借款申請書及借據資料顯示，原告配偶於八十四年一月二十五日
以前開土地及房屋作為擔保物，向該行申請貸款新台幣九八○萬元，經該行核准短期
擔保放款八五○萬元，中期放款一三○萬元。短期擔保放款部分於八十五年一月二十
二日展期，本金餘額不變，至八十六年一月十五日償還一萬元，剩八百四十九萬元並
展期二年。中期放款部分，係每月平均攤還本息一次，至財產申報日止，短期擔保放
款餘額八五○萬元，中期放款餘額為五六八、四八九元，原告為該等債務之連帶債務
人，並於借據上簽名蓋章，且該二貸款繳息正常，於財產申報日前七日（八十五年十
一月二十三日），短期擔保放款部分繳息金額達八三、○四二元，不在少數，有借款
申請書、借據、台東區中小企業銀行函、本金及利息明細資料等附原處分卷可證，原
告對其配偶向該行借款，且於財產申報日債務仍然存在，應無不知之理。原告所稱欲
以出售房地價款償還，致未申報，惟前開房、地並未訂定買賣契約，迄今仍為原告配
偶所有，且該等債務仍未償還，並正常繳息，原告原應據實申報，竟未予申報，亦應
認定為故意申報不實。被告據以科處原告罰鍰新台幣壹拾貳萬元，揆諸首揭規定，並
無違誤，訴願決定予以維持，亦無不合，原告起訴論旨，難認有理由，應予駁回。
據上論結，本件原告之訴為無理由，爰依行政訴訟法第二十六條後段，判決如主文。
中    華    民    國     八十八      年      六      月      十七       日
                    行 政 法 院 第 三 庭
                                審 判 長 評  事      曾  隆  興
                                         評  事      黃  合  文
                                         評  事      吳  明  鴻
                                         評  事      蔡  進  田
                                         評  事      鄭  淑  貞
右  正  本  證  明  與  原  本  無  異
                                         法院書記官  阮  桂  芬
中    華    民    國     八十八      年      六      月    二十一       日
